【裁判字號】    89,台上,7535
【裁判日期】    891214
【裁判案由】    貪污等罪
【裁判全文】
最高法院刑事判決                              八十九年度台上字第七五三五號
    上  訴  人  台灣高等法院台南分院檢察署檢察官
    被      告  乙○○
                甲○○
右上訴人因被告等貪污等罪案件，不服台灣高等法院台南分院中華民國八十九年六月
八日第二審判決（八十九年度上訴字第五一三號，起訴案號：台灣台南地方法院檢察
署八十八年度營偵字第一○四號、八十八年度偵字第九四七四號），提起上訴，本院
判決如左：
    主  文
原判決撤銷，發回台灣高等法院台南分院。
    理  由
本件原判決以公訴意旨略以：(一)被告乙○○係前省立新營醫院（下稱新營醫院）院長
，負責綜理全院業務，係依據法令從事公務之人員，緣於民國八十年間，新營醫院由
行政院衛生署專款補助新台幣（下同）一百五十萬元採購「多功能麻醉機」（下稱麻
醉機）一台，冠菖股份有限公司（以下簡稱冠菖公司）負責人林永豐亟思取得該筆生
意，而與該公司副總經理邱順勝商議後，前往新營醫院與乙○○接洽表明出售意願，
乙○○與林永豐見面後，即指示負責該採購案之承辦人即被告甲○○與邱順勝聯繫，
要求邱順勝提供麻醉機之規格型錄等資料，並指派副院長蔡岳甫負責審核，邱順勝嗣
提供三種機型規格予蔡岳甫，蔡岳甫於進行審核時基於醫療需要，主動增列「血壓監
視器」及「心電圖」為附件，以供搭配麻醉機操作使用，並交待甲○○列入採購規範
中，該案於陳報台灣省政府衛生處後，於八十年三月二十六日委託省物資局辦理招標
，由冠菖公司得標，而依據採購合約及規格規定，麻醉機交貨項目中列有附件血壓監
視器及心電圖各一部，惟林永豐及邱順勝於八十年六月二十一日交貨時，並未交付「
血壓監視器」，會同驗收之甲○○、蔡岳甫、護理長陳碧鸞、會計主任陳寶春、總務
主任蘇清雲均未同意驗收，並要求補送血壓監視器後再辦理驗收手續，但林永豐、邱
順勝一直未交付血壓監視器，乙○○基於監督職權而要求甲○○說明未驗收之緣由，
理應指示所屬依照合約辦理，卻基於圖利冠菖公司之犯意，疾言厲色辱罵甲○○，並
違法指示甲○○即予辦理驗收手續，讓廠商得以領取款項，甲○○到任不久，懼於乙
○○威勢，不敢違抗，明知未照規格驗收，將圖利冠菖公司，仍向蔡岳甫、陳碧鸞、
陳寶春及蘇清雲等人，表示院長乙○○已同意驗收，使不知詳情之蔡岳甫、陳碧鸞、
陳寶春及蘇清雲等人簽章辦理驗收付款，致乙○○與甲○○共同對於監督之事務，圖
利冠菖公司血壓監視器一部。(二)八十二年十二月間，台灣省政府衛生處分函各省立醫
院之「省市政府衛生處局所屬醫療人員獎勵金發放要點」第六點，有關服務獎勵金之
發給原則及評分核計標準表一份，請各院自八十四年度起依該標準核發，乙○○於八
十三年十二月十七日親自批示承辦人所擬「遵照辦理」時，已明知省衛生處有前開規
定，卻為獨攬大權，未依程序先由人事室及會計室擬稿呈核，而自擬自填八十四年度
醫師人員服務獎勵金清冊內容，填寫時明知依省立醫院服務獎勵金核計標準表規定，
「學歷」之考評原則基本點數依學歷區分為：專科二點、學士三點、碩士四點、博士
五點。乙○○明知新營醫院醫師學歷大部分為學士，竟為圖得提高自己及其他學士醫
師服務獎勵金所得之利益，故意將學士醫師學歷基本點數偽填博士五點，並憑之核報
台灣省政府衛生處，致使其他碩士以上醫師服務獎勵金所得減少，致生損害等情。因
認乙○○涉犯刑法第二百十六條、第二百十三條行使登載不實公文書罪及貪污治罪條
例第六條第一項第四款之圖利罪嫌；甲○○則涉犯貪污治罪條例第六條第一項第四款
之圖利罪嫌等情。惟經審理結果，不能證明被告二人犯罪，因而維持第一審諭知被告
二人無罪之判決，駁回檢察官在第二審之上訴，固非無見。
惟查：(一)、被告之犯罪不能證明者，固應為無罪之判決，惟所謂犯罪不能證明，係指
審理事實之法院經詳密之調查，而仍不能證明其犯罪者而言，若犯罪事實，並未經詳
密調查，即屬調查之能事未盡，自難遽為無罪之判決。(1)、原判決說明蔡岳甫證稱：
「血壓監視器」係屬附贈品等情，足以採信，而附贈品未交付可否完成驗收付款，依
行政院公共工程委員會函文所示之內容，應依契約規定辦理，而本件之合約書就附件
之血壓監視器，並無任何約定，又麻醉機部分價格即是一百四十四萬元，新營醫院經
試用並無何問題，從而乙○○縱曾指示甲○○完成驗收付款手續，亦無何圖利或違法
行為可言（原判決正本第八頁第六至十八行）。然依台灣省物資局國內採購廠商報價
單與合約書，其品名部分固僅記載「多功能自動麻醉機」一台，總價為一百四十四萬
元，然關於「多功能自動麻醉機」規格部分則記載如附件，並於合約備註部分記載：
賣方所附之目錄列入本合約等情（偵查卷第六頁），而前述規格（目錄）部分之附件
即多功能自動麻醉機高頻率伺服麻醉機規格表麻醉機規格中，均載明附件有血
壓監視器一部心電圖一部（偵查卷第七至九頁）。邱順勝於法務部調查局南部機動
組（下稱南機組）證稱：依合約規定除麻醉機主機一台外，尚需交附件血壓監視器及
心電圖各一部（偵查卷第四十一頁背面）；證人蔡岳甫於南機組證稱：新營醫院八十
年委託台灣省物資局發包採購麻醉機一台，採購項目主要為麻醉機一台，另伊主動要
求有意參與投標之廠商，要在規格表上增列附件血壓監視器及心電圖各一部，於交貨
時要交付該二項附件物品，並列入合約中，該規格表於送物資局前，經伊審查通過並
蓋章（偵查卷第六十頁背面）。由上開台灣省物資局國內採購廠商報價單與合約書所
記載，暨邱順勝、蔡岳甫所證稱上情之全部內容參照以觀，縱該血壓監視器及心電圖
各一部，係蔡岳甫主動向冠菖公司要求之附件贈品，然既已明列於台灣省物資局採購
廠商報價單與合約書之內容中，則該血壓監視器及心電圖各一部是否非屬買賣標的之
一部，尚非全無疑義。原判決對上情未詳予調查釐清，復未說明何以綜合前述台灣省
物資局國內採購廠商報價單與合約書，暨邱順勝、蔡岳甫所為上開證言之全部內容，
仍不能為不利被告二人認定之理由，其查證未盡且理由欠備，遽為判決，尚嫌速斷，
難昭折服。(2)、證人即新營醫院總務室負責財產管理及修繕之辦事員陳文賢於南機組
證稱：八十六年九月十二日南部機動組與新營醫院人員會勘時，伊確有在場，會勘之
麻醉機現有設備包括主機乙台、附件心電圖監視器乙台，並無血壓監視器之附件，伊
於前述會勘時，將新營醫院全部血壓監視器及財產盤存表全面清查，……於八十年間
並無購進血壓監視器之紀錄（偵查卷第五十八頁）。苟冠菖公司確已交付血壓監視器
予新營醫院並完成驗收手續，何以新營醫院財產目錄中無該血壓監視器？此與冠菖公
司是否確有交付血壓監視器予新營醫院攸關？亦與蔡岳甫、陳寶春證稱：已點收血壓
監視器等情，是否屬實至有關係，自應詳予調查釐清。原審對上情未詳予調查釐清，
復未說明陳文賢所為之證言，何以不足為不利被告二人之論據，率行判決，尚嫌速斷
，其審理猶有未盡。(3)、原判決說明蔡岳甫於偵查中結證稱：本件採購案有血壓監視
器，送來時是每一項點收等語（原判決正本第七頁第三至四行），堪以採信，而以之
為被告二人無罪諭知之主要理由之一。然蔡岳甫於南機組初訊中證稱：該麻醉機於八
十年六月二十一日，在新營醫院開刀房辦理第一次驗收，……驗收時伊因最後到場，
到場後會驗人員向伊報告尚有一項附件未交付，與合約不符，伊即當場裁示等補齊附
件完成手續後，再辦理驗收，以免違法。八十年六月二十一日後，又陸續驗收幾次，
但均未通過，約於八十年九月九日，甲○○拿麻醉機驗收紀錄到外科門診，要求伊驗
收蓋章，伊問他手續是否齊全，甲○○表示手續已完成，且其他會驗人員均蓋章，故
伊認為沒問題，乃當場蓋章在驗收紀錄上等語（偵查卷第六十一頁）。蔡岳甫於南機
組所證稱之上開內容，是否與甲○○於南機組供稱：八十年六月二十一日會驗時缺少
附件之血壓監視器一台，八十年九月九日伊依乙○○之指示，拿填妥之驗收紀錄向各
驗收人員，表示院長乙○○指示要大家在上蓋章核可通過驗收，驗收人員乃先後在驗
收紀錄上蓋章，惟事後血壓監視器一直未補送至新營醫院（偵查卷第四十四、四十五
頁）；及於偵查中證稱：伊未參加驗收（偵查卷第八十七頁背面）等情相符？如屬相
符，何以不能為甲○○於南機組所為自白之佐證？又蔡岳甫於南機組既證稱：八十年
九月九日當日，其係依甲○○之告知而在驗收紀錄上蓋章，意即實際上伊並未有驗收
血壓監視器之程序；且蔡岳甫嗣於偵查中亦仍證稱：驗收單是甲○○拿給伊蓋的，伊
是看過陳碧鸞蓋章，並問甲○○使用單位之使用情形如何，甲○○說沒有問題，伊才
蓋章的（偵查卷第一○七頁），則原審擷取蔡岳甫於偵查中證稱：本件採購案有血壓
監視器，送來時是每一項點收，認足以採信一節，是否與蔡岳甫於南機組及偵查中其
餘不利被告二人之證言，有前後矛盾不符之處？苟有前後矛盾不符之處，何以蔡岳甫
於偵查中證稱：本件採購案有血壓監視器，送來時是每一項點收等語，足以採信？原
審對上情未綜合相關事證細心勾稽，詳細研求，致事實如何仍欠明瞭，對蔡岳甫所供
不利被告二人部分何以不足採信，原判決復未說明其為如何斟酌取捨之理由，率行判
決，尚嫌速斷，其審理猶有未盡。(二)、行為人對於構成犯罪之事實，明知並有意使其
發生者，為故意，刑法第十三條第一項定有明文，即犯罪之故意祇須對於犯罪事實有
所認識而仍實施為已足。原判決說明：乙○○對知悉有「省市政府衛生處局所屬醫療
人員獎勵金發放要點」之規定，且新營醫院醫師並無人具博、碩士學歷，而將八十四
年度新營醫院醫師學歷基本點數，全部填為博士級之五點等事實，坦承不諱。並經證
人萇振華、林祺福分別於調查局訊問中證述無誤，復有新營醫院八十四年度醫師人員
服務獎勵金清冊、省立醫院獎勵金核計標準表、新營醫院八十八年二月二十六日醫人
字第八八○四八五號函，及所附八十四年度領取醫師獎勵金醫師名冊附卷可稽，因認
乙○○擅將八十四年度全院醫師基本點數填載為博士級之五點等情，確屬事實（原判
決正本第八頁最後一行至第九頁第七行），復說明乙○○所為確會影響每人獎勵金發
放之數額（原判決正本第九頁第十二至十三行），但認乙○○所為並無偽造文書及圖
利之犯意（原判決正本第十六頁第七行），而為乙○○無罪之諭知。然原判決既認定
乙○○明知所登載之前開事項為不實，而仍將之登載於新營醫院八十四年度醫師人員
服務獎勵金清冊上，並確會影響每人獎勵金發放之數額，則乙○○上開所為是否全無
犯罪之故意，非無研求之餘地。又貪污治罪條例第六條第一項第四款之所謂圖利，包
括圖謀自己或第三人之不法利益。原判決既認乙○○所為上開行為，確會影響每人獎
勵金發放之數額，乙○○得領獎勵金數額減少最多，固得認其無圖謀自己不法利益之
意圖，然是否即無圖利第三人即其餘醫師之犯意，原判決並未為必要充分之說明，尚
欠允洽。另原判決說明增加點數後計算之獎勵金，新營醫院全體醫師上自副院長，下
至基層住院醫師，均無異見等情（原判決正本第十六頁第四至五行），據為諭知乙○
○該部分無罪之理由之一。然原判決並未說明係經由何項調查及有何證據，可資證明
上情確屬事實，其理由欠備，亦屬可議。檢察官上訴意旨指摘原判決不當，非無理由
，應認有撤銷發回更審之原因。
據上論結，應依刑事訴訟法第三百九十七條、第四百零一條，判決如主文。
中      華      民      國    八十九    年     十二     月     十四     日
                              最高法院刑事第四庭
                                  審判長法官  董  明  霈
                                        法官  丁  錦  清
                                        法官  林  茂  雄
                                        法官  王  居  財
                                        法官  張  祺  祥
      右正本證明與原本無異
                                              書  記  官
中      華      民      國    八十九    年     十二     月    二十一    日


司法院資訊處製作；財團法人民間司法改革基金會備份。
